臺灣高等法院刑事裁定　　　　　　　　　　94年度抗字第57號
　　抗　告　人
　　即自訴　人　乙○○
　　被　　　告　甲○○
上列抗告人因自訴被告偽造文書等案件，不服台灣台北地方法院
中華民國93年12月15日裁定（91年度自字第745號），提起抗告
，本院裁定如下：
    主  文
抗告駁回。
    理  由
一、按法院或受命法官於自訴案件第一次審判期日前訊問及調查
    結果，如認為案件有刑事訴訟法第二百五十二條、第二百五
    十三條、第二百五十四條之情形者，得以裁定駁回其自訴，
    同法第三百二十六條第三項定有明文。
二、本件自訴意旨無非以：自訴人係同案被告紀民喜之女Ａ００
    之法定代理人，被告甲○○律師為紀民喜於台灣台北地方法
    院八十八年度家重訴字第一三號及台灣高等法院九十年度重
    家上字第三號給付子女教養費用事件所委任之訴訟代理人，
    竟於八十八年九月十四日提出之民事答辯（一）狀，指稱：
    「乙○○亦曾與被告（指紀民喜）談判，要求被告一次付清
    Ａ０這一輩子之扶養費‧‧‧每當被告取得配偶之諒解，答
    應乙○○請求之金額後，乙○○隨即反悔，再將金額大幅提
    高，如此反覆多次，渠要求竟改為一棟房屋及每月新台幣二
    十萬元。」事實上，上述情節都是被告紀民喜與甲○○捏造
    。又九十年三月二十日出刊之第一二○四期時報週刊封面標
    題，即是Ａ０告官，老爸辯解：已付她母親八十多萬，還要
    一棟房子和每月二十萬，我太太不同意。該期週刊內第七十
    二頁，紀‧‧‧一方面，我的財產都交給太太掌管，我無法
    動用一大筆支出。本來同意付她一筆，但她又改口要一棟房
    子與每月二十萬，太太不諒解，無法付。以上被告對雜誌的
    陳述專為醜化自訴人的人格，完全沒有事實根據。被告於九
    十年三月二十九日提出民事附帶上訴暨答辯一狀，指稱：「
    乙○○亦曾與被上訴人談判，要求被上訴人一次付清上訴人
    這一輩子之扶養費，‧‧‧每當被上訴人取得妻子之諒解，
    答應乙○○請求之金額後，乙○○隨即反悔，再將金額大幅
    提高，如此反覆多次後，最後之要求竟改為一棟房子及每月
    新台幣二十萬元。」被告重覆撰述蒙蔽法官之詞。九十年十
    一月二十一日上午九時五分在高院法庭大廈三樓二十一法庭
    ，被告在公開審理的法庭上，又向法官陳述自訴人曾與紀民
    喜談判，要求給Ａ００每月新台幣二十萬元及一棟房子等虛
    假情事。意圖運用曾參殺人理論，塑造自訴人貪財的嘴臉，
    以達積非成是之目的。九十一年四月九日上午十時十分，在
    高院法庭大廈三樓二十一法庭，被告又持續以不實言論羞辱
    自訴人，蒙蔽法官，詳情見該次言詞辯論筆錄等情，因認被
    告身為律師，已觸犯刑法第二百十五條及第三百十條之犯行
    。
三、惟按刑法誹謗罪之成立，須意圖散布於眾，而指摘或傳述足
    以毀損他人名譽之事，亦即行為人需有意圖將損人名譽之事
    項散布、傳播於不特定人之意思要件始成立犯罪。若行為人
    因自衛、自辯或保護合法之利益而以善意發表言論者，依刑
    法第三百十一條第一款規定，其行為不罰。原法院以被告甲
    ○○係受紀民喜委任為台北地方法院八十八年度家重訴字第
    一三號、台灣高等法院九十年度重家上字第三號請求給付扶
    養費事件，被告紀民喜所委任之訴訟代理人。其所提出之上
    開答辯狀及陳述狀，係依據紀民喜與自訴人爭執之情形、紀
    民喜所提供訴訟資料、台灣高等法院八十六年度重附民字第
    二二號判決、自訴人寫給紀民喜之信及時報週刊第一二○四
    期「告父親太沈重」一文，其中第七十頁自訴人接受採訪之
    陳述等資料撰寫而成，業據被告甲○○於原法院調查時供明
    ，並提出自訴人就台灣高等法院九十年度重家上字第三號事
    件撰寫之補充理由狀、紀民喜請求交付子女之訴之起訴狀、
    台灣高等法院八十六年度重附民字第二二號判決、時報週刊
    第一二○四期「告父親太沈重」一文、自訴人書寫予紀民喜
    之信函等件影本為證，足見被告甲○○係基於執行律師職務
    ，為其當事人撰寫書狀及在法庭上進行陳述，因而對自訴人
    相關事宜有所論述，係屬為維護其當事人權益所為之論述，
    且依其所提出之上開證據資料，亦足認被告甲○○有相當理
    由確信其所為判斷，據以撰寫答辯狀及在法庭上陳述。又觀
    諸被告甲○○律師為被告紀民喜所提出上開事件民事答辯（
    一）狀、民事附帶上訴暨答辯（一）狀及其於九十一年四月
    九日在台灣高等法院進行言詞辯論程序時，擔任紀民喜之訴
    訟代理人陳述答辯及附帶上訴理由之內容，主要係就自訴人
    之女Ａ００提起給付子女教育費用之訴，為紀民喜答辯，其
    所答辯範圍並未逾越Ａ００及自訴人主張陳述之範圍，在自
    辯之必要限度內，尚難認其有何誹謗及業務上登載不實之犯
    罪故意。況其僅係向法院提出上開答辯狀，該等答辯狀附於
    案卷內僅限於承辦該案件之特定人始能接觸閱覽，非不特定
    多數人所能知悉，實難認被告向法院提出上開答辯狀有何將
    損人名譽事項散布、傳播於不特定人之意圖。縱然該被告於
    法庭上基於律師之職責，為其當事人提出答辯，陳述和解談
    判經過，仍難認有何毀損自訴人名譽之故意。故認依自訴人
    提出之證據，並無法證明被告甲○○有何誹謗及業務上登載
    不實之犯行，其犯罪嫌疑不足，依刑事訴訟法第三百二十六
    條第三項、第二百五十二條第十款規定，裁定駁回自訴，核
    無違誤。
四、抗告意旨略稱：台灣高等法院九十年度重家上字第一三號民
    事判決，業經最高法院九十三年度台上字第一六三七號民事
    判決廢棄，最高法院法官明示父母對於未成年子女有保護及
    教養之權利義務，父母對於未成年子女之扶養程度為生活保
    持義務，亦即應按接受扶養權利者之需要與負扶養義務者之
    經濟能力及身分定之。非婚生子女認領之效力溯及於出生時
    ，Ａ００之主張非無斟酌餘地等情。被告甲○○於訴訟中，
    要攻擊、自衛、自辯的是雙方之身分、經濟能力、權利與義
    務，其對抗告人作惡意虛偽的陳述，根本與訴案無關。原審
    未傳喚自訴人到庭調查，判決書附自訴狀，卻無調查認定事
    實，違背證據法則，抗告人認為原審證據是該被告與原審法
    官勾串捏造，該被告之虛偽陳述答辯已登載於台北地院八十
    八年度家重訴字第一三號判決書內，法院判決書為公文書，
    不應記載謊言、偽證言論，侵犯當事人格、名譽，高院及最
    高法院判決皆不再摘述其惡意虛偽之陳述答辯，因認被告有
    觸犯妨害自訴人名譽罪及使公務員登載不實罪、業務上登載
    不實罪等語。
五、經查本件原審法院曾於九十一年九月八日下午五時調查訊問
    時報週刊撰寫「告父親太沈重」一文撰稿記者之一姚岳宏及
    被告，姚岳宏並未指證其撰稿資料來自被告，有該等案卷第
    73至84頁筆錄可憑，且曾調閱前開台北地院八十八年度家重
    訴字第一三號、台灣高等法院九十年度重家上字第三號給付
    子女教育費用事件卷外，並調閱台北地檢署九十年度他字第
    四四○三號及九十年度偵字第一一九六一號自訴人告紀民喜
    妨害名譽案件卷，有上開案卷影本及向最高法院調閱給付子
    提出之各文書證據及自訴人告訴狀及訊問筆錄，故原法院並
    非未經調查證據即裁定駁回自訴，程序上並無自訴人即抗告
    人所指摘違背證據法則情事，雖未傳訊自訴人亦無不合法。
    次按憲法第十六條規定人民有訴訟之權利，旨在確保人民有
    依法定程序提起訴訟及受公平審判之權利。被告就審判上之
    事實與法律事項，應有充分表達之機會，即自由陳述意見之
    基本權利。被告受當事人即前開民事案件被告紀民喜委任為
    訴訟代理人，所提出法庭之理由狀或答辯狀，係替該當事人
    自衛、自辯、保護合法之利益行為，縱其陳述內容或所主張
    之攻擊或防禦方法，因無法舉證或法律上無理由致為法院判
    決所不採者，尚難據此指為犯妨害名譽或使法院登載不實罪
    、業務上登載不實罪名。本件依自訴事實及被告前開書狀內
    容，應屬於為其委任當事人自衛、自辯、保護合法之利益行
    為。又被告並無召開記者會或主動對記者發布，縱於記者在
    開庭後採訪時提出自辯，陳述開庭經過，亦無誹謗之事實。
    抗告人又未能舉證證明被告有意圖散佈於眾，而指摘或傳述
    足以毀損他人名譽之事之故意，本件被告於前開民事案件審
    理中之陳述理由及答辯內容均屬於兩造為所生未成年子女教
    養費爭執經過及金額多寡始為合理，有往來存證信函等文件
    為憑，且法院審理家事案件，法官為使當事人和平解決爭端
    ，審理中均勸諭兩造和解，被告乃於訴狀中陳述當事人未和
    解之始末，縱然有所指摘因自訴人要求條件過高致無法和解
    ，依刑法第三百十一條第一款規定，其行為亦屬不罰。原法
    院乃依刑事訴訟法第三百二十六條第三項、第二百五十二條
    第十款裁定駁回其自訴，自屬允洽，抗告人仍執前詞指摘原
    裁定不當，提起本件抗告，實屬無理由，應予駁回。
據上論結，應依刑事訴訟法第412條，裁定如主文。
中　　華　　民　　國　　94　　年　　3 　　月　　21　　日
                  臺灣高等法院刑事第二十三庭
                                審判長法  官  尤豐彥
                                      法  官  趙功恒
                                      法  官  鄧振球
以上正本證明與原本無異。
不得再抗告。
                                      書記官  洪雪娥
中　　華　　民　　國　　94　　年　　3 　　月　　21　　日
